【裁判字號】    99,上易,266
【裁判日期】    990531
【裁判案由】    侵占
【裁判全文】
臺灣高等法院高雄分院刑事判決         99年度上易字第266號
上  訴  人  臺灣高雄地方法院檢察署檢察官
被      告  乙○○
上列上訴人因被告侵占案件，不服臺灣高雄地方法院99年度易字
第48號中華民國99年2 月10日第一審判決（起訴案號：臺灣高雄
地方法院檢察署98年度偵緝字第2416號），提起上訴，本院判決
如下：
    主  文
上訴駁回。
    理  由
一、公訴意旨略以：被告乙○○明知其於民國96年2 月20日向甲
    ○○承租之車牌號碼781-NQ號營業用小客車，係甲○○所有
    之動產，雙方約定每日租金新台幣（下同）600 元，遂由甲
    ○○交付該車予被告作為個人營業使用。詎被告竟意圖為自
    己不法之所有，出於侵占之故意，以所有權人地位自居，迄
    97年3 月間即未再給付租金，亦未返還租用車輛予甲○○，
    恣意將之侵占入己繼續使用營利。被告並疏未定期保養車輛
    致車輛故障，擅將該車棄置於高雄市○道路旁而遭違規拖吊
    。嗣後，因甲○○接獲高雄市政府警察局交通大隊通知領車
    ，方尋獲前揭車輛，因認被告涉犯刑法第335 條第1 項之侵
    占罪嫌。
二、按被告未經審判證明有罪確定前，推定其為無罪；犯罪事實
    ，應依證據認定之，無證據不得認定犯罪事實。又不能證明
    被告犯罪者，應諭知無罪之判決，刑事訴訟法第154 條、第
    301 條第1 項分別定有明文。次按，認定犯罪事實所憑之證
    據，雖不以直接證據為限，間接證據亦包括在內，然而無論
    直接證據或間接證據，其為訴訟上之證明，須於通常一般人
    均不致有所懷疑，而得確信其為真實之程度者，始得據為有
    罪之認定，倘其證明尚未達到此一程度，而有合理之懷疑存
    在時，即難遽採為不利被告之認定，最高法院著有76年臺上
    字第4986號判例可資參照。又依刑事訴訟法第161 條第1 項
    規定，檢察官就被告犯罪事實，應負舉證責任，並指出證明
    之方法。因此，檢察官對於起訴之犯罪事實，應負提出證據
    及說服之實質舉證責任。倘其所提出之證據，不足為被告有
    罪之積極證明，或其指出證明之方法，無從說服法院以形成
    被告有罪之心證，基於無罪推定之原則，自應為被告無罪判
    決之諭知，最高法院亦著有92年臺上字第128 號判例可參。
    另按，刑法侵占罪之成立，須持有人變易其原來之持有意思
    而為不法所有之意思，始能成立，如僅將持有物延不交還或
    有其他原因致一時未能交還，既缺乏主觀要件，即難遽以該
    罪相繩，最高法院23年上字第1915號、68年臺上字第3146號
    判例可資參照。
三、公訴人認被告涉犯前開罪嫌，無非係以：被告之供述、告訴
    人甲○○之證述及租賃契約影本、存證信函影本、高雄市政
    府妨害交通車輛拖運費暨保管費收據影本等為依據。
四、證據能力部分
    按被告以外之人於偵查中向檢察官所為陳述，除顯有不可信
    之情況者外，得為證據，刑事訴訟法第159 條之1 第2 項定
    有明文。查證人甲○○於檢察官偵查時所為陳述，業經其供
    前具結，有證人結文附卷可稽，其於偵查中之陳述，客觀上
    並無顯不可信之情況，且經原審傳訊到庭行交互詰問，是其
    於偵查中之證詞自有證據能力。
五、訊之被告堅詞否認有何侵占之犯行，辯稱：我自96年2 月20
    日租用該營業自小客車，已給付租金半年多，我有繼續開車
    賺錢要支付租金，車子係因故障而停在中山路中央公園對面
    之營業用停車格而遭拖吊，我一時沒錢修車，始末領回該車
    ，我並無侵占該車之意思等語。經查：
  (一)被告於96年2 月20日向告訴人甲○○租用上開營業自小客車
    ，雙方約定每日租金600 元，被告自96年9 月1 日起未再給
    付租金，亦未返還租用車輛予甲○○，嗣於97年3 月17日因
    車輛故障，將該營業自小客車停放於高雄市於高雄市○○路
    旁計程車營業之停車格而遭違規拖吊，告訴人於同年月26日
    被通知而領回該車等情為被告所自承在卷，核與告訴人甲○
    ○於偵查及原審證述之情節相符，並有租賃契約影本、存證
    信函影本、高雄市政府妨害交通車輛拖運費暨保管費收據影
    本及告訴人受損暨被告欠款明細表（見本院卷第31頁）在卷
    可稽，此部分事實堪予認定。
  (二)公訴意旨雖認被告將該車「棄置」路旁行為業已該當侵占入
    己之構成要件。然被告於該營業自小客車損壞時先將之停放
    於路邊計程車營業之停車格，與一般人對於車輛拋錨時先停
    放於路邊之處置行為並無二致，尚難認被告一時經濟困難無
    錢修車，即認該行為係易持有為所有之侵占行為。至於車輛
    嗣後被拖吊固然源於被告消極不處理之行為，但被告既無對
    該營業自小客車為典當、變賣，且車輛被拖吊10日後即通知
    告訴人領回，該營業自小客車旋在告訴人之掌握中，是其將
    車輛停放路邊致遭拖吊之行為，亦難認係易持有為所有之行
    為。
  (三)告訴人甲○○於原審審理時證稱：「（問：為何在被告沒有
    依照約定5 天內前來支付租金時，還沒有採取任何法律行動
    ？）答：我有找過他至少50次，但他車子有在家裡，人卻不
    出面。（問：車子在家裡你為何沒有將車子牽回？）答：我
    沒有權利，因為我車子租給他，他有租賃權。（問：97年3
    月間交通隊是否通知你前去領車？）答：是。（問：為何通
    知你領車？）答：被告把車子開到故障，違規停在路邊，被
    交通隊拖吊。（問：是否知道該車違規停在路邊有多久？）
    答：應該有十天以上。（問：97年3 月交通隊通知你領車之
    前的多久你還有在被告家裡看到該部營業小客車？）答：晚
    上我都會去他家巡視看他是否有回家，大概在一個多月前，
    還有看到車子在他家裡。（問：所以在你看到該車停在被告
    家裡之後，直到被告將車開到故障違規停在路邊之間，被告
    還有繼續在使用該車？）答：有。」等語綦詳。依證人甲○
    ○上開證述，其既無終止租賃契約，且發現該營業自小客車
    後沒有自行取回亦是因為主觀上認為被告仍有租賃權，足見
    被告始終具有合法租賃權人之身份。被告雖有欠繳部分租金
    ，但被告基於該租賃權，本得對該營業自小客車為使用、收
    益，縱使被告因為使用不當以致於該營業自小客車損壞後遭
    拖吊，亦應屬被告依照租賃契約應否負民事賠償責任之問題
    ，尚難遽認其有易持有為所有之不法意圖。
  (四)被告自96年2 月20日向告訴人租用營業自小客車後，迄96年
    9 月1 日前均有給付租金，於97年3 月17日車輛故障前，被
    告有積欠租金，雖如前述，惟被告並無以該營業自小客車所
    有權人地位自居而為任何法律上或事實上處分之行為，其主
    觀上係認自己為合法租賃權人而使用該車，自難以被告積欠
    租金或未善盡保管之責而遽認被告業已以所有權人之地位自
    居而有不法所有之意思，依上開最高法院23年上字第1915號
    、68年臺上字第3146號判例意旨，被告將該營業自小客車延
    不交還，既缺乏易持有為所有之主觀要件，即難遽以侵占罪
    相繩。
  (五)綜上所述，公訴人認被告涉嫌前開侵占犯行所憑之證據，尚
    未達於通常一般之人均不致有所懷疑，而得確信其為真實之
    程度，依刑事訴訟制度「倘有懷疑，即從被告之利益為解釋
    」、「被告應被推定為無罪」之原則，即難據以為被告不利
    之認定。此外，復查無其他積極之證據，足資認定被告有何
    公訴意旨所指之上開犯行，自屬不能證明被告犯罪。
六、原審因而以不能證明被告犯侵占罪，而為被告無罪之諭知，
    核無違誤；檢察官上訴意旨，猶執前詞，指摘原判決不當，
    為無理由，應予駁回。
據上論斷，應依刑事訴訟法第368 條，判決如主文。
本案經檢察官許月雲到庭執行職務。
中    華    民    國    99    年    5     月    31    日
                  刑事第一庭    審判長法  官  周賢銳
                                      法  官  徐美麗
                                      法  官  施柏宏
以上正本證明與原本無異。
不得上訴。
中    華    民    國    99    年    6     月    1     日
                                      書記官  魏文常

司法院資訊處製作；財團法人民間司法改革基金會備份。
